臺灣基隆地方法院基隆簡易庭小額民事判決
111年度基小字第769號
原      告  顏光立  
被      告  何佩玲  
上列當事人間請求侵權行為損害賠償事件，本院於民國111年4月
12日言詞辯論終結，判決如下：
    主  文
原告之訴駁回。
訴訟費用1,000元由原告負擔。
    事實及理由要領
一、被告經合法通知，未於言詞辯論期日到場，核無民事訴訟法
    第386條所列各款情形，爰依同法第436條之23、第436條第2
    項、第385條第1項前段規定，准原告之聲請，由其一造辯論
    而為判決。
二、原告起訴主張：被告專營代購事業，應有一定進行代購業務
    的流程，亦應逐步核實代購雙方資料、身分，並且在目前政
    府三申五令、勸導個人不該將帳戶出借予他人的情況下，被
    告僅憑『莊莊johnjohn』一面之詞，在未經任何查核之情況下
    就將其所申辦第一商業銀行南屯分行帳戶（帳號：000-0000
    0000000號）（下稱系爭帳戶）出借予他人，遭詐騙集團成
    員於FaceBook社群軟體刊登販賣商品之假廣告方式，詐騙原
    告致原告陷於錯誤，於110年5月11日9時40分匯款新臺幣(下
    同)9,500元至系爭帳戶內，被告未盡其防範損害發生之注意
    義務之過失行為，致原告受有損害。又被告將系爭帳戶使用
    權借予他人，並未排除自己對帳戶之支配，被告就系爭帳戶
    有實質管領力，其本受有利益，爰依民法過失侵權行為損害
    賠賠償請求權及不當得利返還請求權提起本訴，並請求法院
    判決：被告應給付原告9,500元及自起訴狀繕本送達翌日起
    至清償日止，按年息5%計算之利息。
三、被告未於言詞辯論期日到場，惟據其提出書狀所為之聲明及
    陳述略以： 被告係經營代辦業務，客戶先告訴被告所欲購
    買商品之港幣價格，隨後被告利用匯率換算之應用程式，計
    算新臺幣價格加上手續費110元後，向客戶報價，報價後待
    客戶匯款入帳後，被告即以「轉數快」APP轉出所購買商品
    之港幣金予賣家，故被告僅係將帳戶之帳號（不含密碼）提
    供為匯款代辦代買業務，並無幫助詐欺之故意或過失，前揭
    事實已經偵查機關為詳盡之調查，事證已臻明確而無疑義，
    原告依民法第184條規定請求被告返還9,500元，顯無理由。
    又本件原告係依訴外人「CK Johhny」之指示而匯款，屬於
    三人關係之給付不當得利，「CK Johhny」係指示人、原告
    為被指示人，惟被告所受領之利益係本於「莊莊john 
　　john」之給付，原告與被告間並無給付關係存在，自無成立
    不當得利之法律關係，原告僅得向「CK Johhny」請求返還
    不當利。原告依不當得利返還請求權請求被告給付9,500元
    亦無理由等語。故請求法院判決駁回原告之訴。
四、本院的判斷：
　㈠原告主張其遭詐騙集團詐騙，依詐騙集團成員指示將系爭款
    項匯款至被告所有系爭帳戶等情，經本院核閱臺灣臺中地方
    檢察署（下稱臺中地檢署）110年度偵字第27840號詐欺等案
    件偵查卷宗屬實，堪信此部分事實為真實。
　㈡按「因故意或過失，不法侵害他人之權利者，負損害賠償責
    任」，民法第184條第1項前段定有明文。侵權行為之成立，
    須行為人因故意過失不法侵害他人權利，亦即行為人須具備
    歸責性、違法性，並不法行為與損害間有因果關係，始能成
    立，且損害賠償之債，以實際上受有損害為成立要件，倘無
    損害，即不發生賠償問題，而主張侵權行為損害賠償請求權
    之人，對於侵權行為之成立要件應負舉證責任（最高法院10
    0年度台上字第328號、98年度台上字第1516號判決要旨參照
    ）。民事訴訟如係由原告主張權利者，應先由原告負舉證之
    責，若原告先不能舉證，以證實自己主張之事實為真實，則
    被告就其抗辯事實即令不能舉證，或其所舉證據尚有疵累，
    亦應駁回原告之請求（最高法院72年台上字第4225號判決要
    旨參照）。原告主張被告將其所有之系爭帳戶借予他人使用
    ，致原告受有被詐欺將9,500元匯入系爭帳戶之損害，依舉
    證責任分配之原則，原告自應對侵權行為成立要件事實負舉
    證責任。
　㈢查，被告陳稱：110年5月11日為替臉書名為「莊莊john 
　　john」之人購買公仔，先後收到「莊莊john john」匯入含
    商品貨款及代辦手費之款項共7筆，分別為1萬元、5,000元
    、8,500元、1萬元、2,000元、9,500元及7,000元，其中便
    把包含原告所匯之9,500元之款項，以「轉數快」APP先後匯
    款港幣4,100元、2000元、3,200元、2,500元予賣家，被告
    之行為是為經營其代辦業務等語，並提出以「轉數快」
　　APP 轉出港幣之匯款紀錄為證，足證被告仍有使用系爭帳戶
    ，尚與普通詐騙集團為避免帳戶遭凍結後即無法提領帳戶內
    之金額，通常於騙得款項匯入後，隨即由詐騙集團成員提領
    一空之情有異，顯見系爭帳戶，與一般基於幫助詐欺之故意
    交付帳戶資料之人，因可預見日後無取回帳戶之可能，且為
    避免影響日常生活使用，通常會提供非慣用帳戶予不法份子
    之情形有別。可認本件詐騙集團係利用詐術騙取被告之信任
    後，確信被告已陷於錯誤，而被告既已誤信「莊莊 john
　　john」確有委託代辦購買之真意，自亦會誤認匯入上開帳戶
    之款項均為「欲購商品之價金及手續費」之款項，而依「莊
    莊john john」」之指示轉匯成港幣至「賣家帳戶」，自應
    認被告同係遭詐騙集團詐騙之被害人，尚難遽以推論被告是
    基於幫助詐欺故意而交付系爭帳戶予詐騙集團，又原告對被
    告提出詐欺之刑事告訴部分，業經臺中地檢署檢察官以110
    年度偵字第27840號為不起訴處分，原告亦未就不起訴處分
    提起再議，此經本院依職權調閱臺中地檢署屬前揭刑案全卷
    核閱無訛，亦徵被告並無原告所指詐欺或幫助詐欺之侵權行
    為。被告縱有因將其系爭帳戶供訴外人使用匯入代購款項，
    要難謂被告有何不法之故意或過失行為，再者，原告之受損
    害，乃係因受詐騙集團之詐欺所致，難認原告之受有損害與
    被告因提供系爭帳戶供匯款間有相當因果關係，自難令被告
    負損害賠償責任。此外，原告復不能舉證證明被告之行為有
    何違反一般行為義務。揆諸前開說明，原告依侵權行為之法
    律關係，請求被告賠償損害，即屬無據。
　㈣又無法律上之原因而受利益，致他人受損害者，應返還其利
    益。雖有法律上之原因，而其後已不存在者，亦同，民法第
    179條固定有明文。然在三人關係之給付不當得利，其指示
    給付關係之案例類型，如其基礎關係（原因行為）即對價關
    係、資金關係（補償或填補關係）均未有瑕疵（不成立、無
    效、撤銷）者，固不生不當得利請求權，即令該對價關係（
    指示人與領取人間之關係）、資金關係（指示人與被指示人
    間之關係）具有瑕疵，亦僅於各該關係人間發生不當得利請
    求權而已，於被指示人與領取人間，因無給付關係，自不當
    然成立不當得利。即於指示給付關係中，被指示人係為履行
    其與指示人間之約定，始向領取人（第三人）給付，被指示
    人對於領取人，原無給付之目的存在。苟被指示人與指示人
    間之關係不存在（或不成立、無效或被撤銷、解除），被指
    示人應僅得向指示人請求返還其無法律上原因所受之利益。
    至領取人所受之利益，原係本於指示人而非被指示人之給付
    ，即被指示人與第三人間尚無給付關係存在，自無從成立不
    當得利之法律關係（最高法院94年度台上字第1555號、105
    年度台上字第633號判決意旨參照）。換言之，在指示給付
    關係中，若被指示人與指示人間之關係不存在（或不成立、
    無效）時，被指示人僅得向指示人請求返還其無法律上原因
    所受之利益，不得向領取人請求返還所受利益。
　㈤本件原告因遭系爭平台詐騙而將系爭款項匯入被告系爭帳戶
    內，認被告構成刑事詐欺罪嫌，而向臺灣臺中地方檢察署提
    出刑事告訴，業經臺中地檢署檢察官以110年度偵字第27840
    號為不起訴處分並告確定，如前所述。而被告察覺「莊莊 
　　john john」於5月10日晚間6時18分起，短短2日內即下訂共
    計7筆交易過於頻繁恐有異，恐係遭第三方詐騙，遂以網路
    可用的香港戶頭餘額不足為由，終止最後一筆交易，並將該
    匯款退還「莊莊john john」後，向警察報案。再被告於收
    受7筆款項後，有於同日以「轉數快」App匯出港幣，堪認被
    告相關交易內容與其上開所辯情節均屬合致，其所辯，應實
    有據。
　㈥原告自陳其將系爭款項匯至被告之系爭帳戶內係基於第三人
    即「CK Johhny」之指示，其與被告間無任何交易或投資給
    付之關係等語，而被告以系爭帳戶受領系爭款項係基於與「
    莊莊john john」間之交易而來。是原告匯出系爭款項與被
    告受領系爭匯款，均係受訴外人之指示而為之，本件給付關
    係分別存在於訴外人(即指示人CK Johhny)與原告(即被指示
    人)、及訴外人(指示人莊莊john john)與被告(即領取人)之
    間；至於原告（被指示人)與被告（領取人）間，則僅受訴
    外人之指示而發生履行關係，兩造間並無給付關係存在，依
    上揭說明，本件則成立指示給付關係。準此，原告與訴外人
    CK Johhny之關係縱因詐騙而有不成立、無效或被撤銷、解
    除等情事，原告僅得向訴外人CK Johhny請求返還其無法律
    上原因所受之利益。至被告所受之利益，原係本於訴外人即
    「莊莊john john」之指示取得，而非原告之給付，兩者顯
    非基於同一原因，尚無從成立不當得利之法律關係。故原告
    依不當得利之法律關係，請求被告返還系爭款項，實屬無據
    。
  ㈦綜上所述，原告依侵權行為損害賠償及不當得利之法律關係
    ，請求被告給付9萬5,000元及自起訴狀繕本送達翌日起至清
    償日止，按年息5%計算之利息，為無理由，應予駁回。
五、本件事證已臻明確，原告其餘攻擊防禦方法及所提證據，經
    核與判決結果不生影響，爰不逐一論述，附此敘明。
六、訴訟費用負擔之依據：民事訴訟法第78條。
中　　華　　民　　國　　111 　年　　4 　　月　　19　　日
          　　　　基隆簡易庭法　官　林淑鳳
以上正本係照原本作成。
對於本件判決如有不服，應於收受送達後20日內向本院提出上訴
書狀，上訴於本院合議庭，並按他造當事人之人數附具繕本。
當事人之上訴，非以判決違背法令為理由不得為之，上訴狀應記
載上訴理由，表明下列各款事項：
㈠原判決所違背之法令及其具體內容。
㈡依訴訟資料可認為原判決有違背法令之具體事實。
如委任律師提起上訴者，應一併繳納上訴審裁判費。
中　　華　　民　　國　　111 　年　　4 　　月　19 　　日
                            書記官　張景欣